【裁判字號】    97,簡,116
【裁判日期】    970930
【裁判案由】    全民健康保險
【裁判全文】
臺北高等行政法院判決
                                       97年度簡字第116號
原      告  甲○○○○○○○
被      告  中央健康保險局台北分局
代  表  人  乙○○經理）住同.
訴訟代理人  丙○○兼送達代收.
            丁○○
上列當事人間因全民健康保險事件，提起行政訴訟。本院判決如
下：
    主  文
原告之訴駁回。
訴訟費用由原告負擔。
    事實及理由
一、事實概要：緣原告為全民健康保險（下稱健保）特約醫事服
    務機構，向被告申報民國95年10月、11月份門診送核費用復
    審，經被告以96年4 月19日健保北費二字第0965111125號函
    （下稱被告96年4 月19日函）核定：原告10月份病患吳林美
    智、梁初枝、邱其明、陳怡安等4 人核減點數不予補付；又
    被告以96年5 月7 日健保北費二字第0965114499號函（下稱
    被告96年5 月7 日函）核定：原告11月份病患羅玉葉、張美
    娥、黃王猜、徐王玉蘭等4 人核減點數不予補付。原告不服
    上開2 函，申請爭議審議，經全民健康保險爭議審議委員會
    （下稱健保爭審會）96年11月7 日健爭審字第0962002059號
    審定書同意補付原告病患邱其明受核減之點數，10月份其餘
    病患之部分維持被告核定；及96年11月7 日健爭審字第0962
    002533號審定書同意補付原告病患徐王玉蘭受核減之點數，
    11月份其餘病患之部分維持被告核定。原告不服被告上揭核
    定不給付原告所請95年10月份病患吳林美智及梁初枝部分及
    95年11月份病患羅玉葉、張美娥、黃王猜部分之醫療費用，
    遂提起本件行政訴訟。
二、原告起訴意旨略稱：
  (一)95年10月份：
  1.吳林美智：病人為一62歲女性病患，有嚴重高血壓之病史，
    自89年11月13日起在原告拿藥，剛開始血壓控制一直不穩定
    ，自從投予ATEOL 、ALAT、APUZIN後，血壓才得以控制穩定
    ，且開立3 種血壓藥品均原在健保規定之前就開始使用，為
    避免亂調整藥物影響病人安全，被告應予給付。
  2.梁初枝：病人為一69歲女性患者，有高血壓病史，95年10月
    14日就診時，已清楚記載當時血壓值為156 ／80，而非所言
    「無BP記載」。
  (二)95年11月份：
  1.羅玉葉：病人為一73歲原住民、榮眷，有嚴重氣喘及高血壓
    之慢性病史，同時有嚼檳榔及酒癮，曾數度因嚴重氣喘發作
    至原告就醫，並曾多次使用類固醇方得控制氣喘，由其病歷
    可知病患氣喘之嚴重程度，因此至94年3 月14日病歷收案為
    氣喘照護網，最嚴重時期甚至合併使用SINGULAIR 及
    SYMBICORT （眾所皆知，這兩種藥物並無藥價差），一切均
    以病人病情為優先考量。
  2.張美娥：病人為一48歲女性病患，左側小兒麻痺及雙側多曩
    腎，有高血壓及輕微糖尿病之過去病史，遠在中央健康保險
    局（下稱健保局）相關規定之前，自90年4 月18日即服用此
    3 種藥物。
  3.黃王猜：病人為一70歲女性病患，遠在健保局相關規定之前
    ，自90年12月3 日即服用此3 種藥物，且這5 、6 年期間血
    壓控制良好。
  (三)請求命被告給付新臺幣（下同）40,725元，訴訟費用並由被
    告負擔。
三、被告答辯意旨略稱：
  (一)本案所涉相關法令規定說明如下：
  1.原告為辦理健保業務，與被告簽訂全民健康保險特約醫事服
    務機構合約（下稱健保合約），依本合約第1 條第1 項規定
    ，原告應遵守健保法、健保法施行細則、全民健康保險醫事
    服務機構特約及管理辦法、全民健康保險醫療辦法、全民健
    康保險醫事服務機構醫療服務審查辦法（下稱健保醫療服務
    審查辦法）及其他相關法令辦理各項醫療服務業務。
  2.依全民健康保險法（下稱健保法）第51條第1 項規定：醫療
    費用支付標準及藥價基準，由保險人及保險醫事服務機構共
    同擬訂，報請主管機關核定。同法第52條規定：保險人為審
    查保險醫事服務機構辦理本保險之醫療服務項目、數量及品
    質，應遴聘具有臨床或實際經驗之醫藥專家，組成醫療服務
    審查委員會；其審查辦法，由主管機關定之。另依健保醫療
    服務審查辦法第15條規定：保險醫事服務機構申報醫療服務
    案件，經專業審查有下列情形之一者，應不予支付不當部分
    之服務，並註明不予支付內容及理由。治療與病情診斷不
    符。．．．治療內容與保險支付標準規定不符。．．．
    病歷記載不完整無法支持其診斷與治療內容。．．．其他
    違反相關法令或醫療品質不符專業認定。
  (二)查被告於初審時如有核減意見，均於特約醫事服務機構門診
    醫療服務點數及醫令清單上列出被告專業審查不予支付理由
    代碼。申復時如不予補付，亦會於門診診療費用申復清單審
    核意見欄註明健保局不予補付理由：
  1.95年10月份
    (1)吳林美智：併用3 種血壓藥物應優先使用低價thiazide利
      尿劑，除非病人有使用禁忌。
    (2)梁初枝：
    連續處方未量血壓即給藥、申報處方非實體病歷。
    查原送審之處方明細及病歷影本並無任何血壓（B.P.）值
      之紀錄，審查核刪診察費即根據此點。因高血壓病人不量
      血壓及作病歷紀錄，即表示病歷紀錄過於簡略，無法支持
      其診斷與治療內容。
    醫療服務點數及醫令清單縱有血壓記載，但其不具病歷效
      力。
    後申復補送之病歷也無紀錄有血壓或BP字眼，且後送之病
      歷與送審之病歷紀錄內容也不相同，一切以送審時之病歷
      為審查依據，即以蓋有「原送審之處方明細及病歷影本均
      已註明刪減理由，除依醫師法規定補正病歷外，請勿修改
      病歷影本，再行申復及爭議」時之病歷為標準。
    另查原送審病歷為電腦列印之病歷非實體病歷，該電腦病
      歷上並無血壓之紀錄；後來申復時補送之實體病歷影本，
      亦無清楚影印血壓之紀錄。
  2.95年11月份
    (1)羅玉葉：已用telin 及steroid 不宜長期使用singulair
    。
    (2)張美娥：3 種高血壓藥合併使用其中以1 種利尿劑為宜。
    (3)黃王猜：專業審查不予支付理由代號為202A（依據病歷記
      載及病況，不足以支持實施本項診療／手術／麻醉／處置
      ／治療／檢驗／檢查／藥品／特材）及310A（適應症／種
      類／用量／劑量／天數等，不符該品項藥品／特材給付規
      定），3種高血壓藥合併使用，其中以1種利尿劑為宜。
  (三)請求駁回原告之訴，訴訟費用由原告負擔。
四、按「醫療費用支付標準及藥價基準，由保險人及保險醫事服
    務機構共同擬訂，報請主管機關核定。」、「保險人為審查
    保險醫事服務機構辦理本保險之醫療服務項目、數量及品質
    ，應遴聘具有臨床或實際經驗之醫藥專家，組成醫療服務審
    查委員會；其審查辦法，由主管機關定之。」健保法第51條
    第1 項、第52條分別定有明文。次按「保險醫事服務機構申
    報醫療服務案件，經專業審查有下列情形之一者，應不予支
    付不當部分之服務，並註明不予支付內容及理由。一治療與
    病情診斷不符。．．．四治療內容與保險支付標準規定不符
    。．．．七病歷記載不完整無法支持其診斷與治療內容。．
    ．．十七其他違反相關法令或醫療品質不符專業認定。」健保
    醫療服務審查辦法第15條亦定有明文。
五、經查：
  (一)健保局依其組織法規係國家機關，為執行其法定之職權，就
    辦理健保醫療服務有關事項，與各醫事機構締結健保合約，
    約定由特約醫事服務機構提供被保險人醫療保健服務，以達
    促進國民健康、增進公共利益之行政目的，故此項合約具有
    行政契約之性質。締約雙方如對契約內容發生爭議，屬於公
    法上爭訟事件，且為行政訴訟法第8 條第1 項之一般給付之
    訴，故醫事服務機構依健保法第5 條第1 項所定程序提請審
    議，對審議結果仍有不服，依法毋須經由訴願，即得提起行
    政爭訟，司法院釋字第533 號解釋意旨參照。
  (二)本件訴訟標的金額為40,725元，金額在20萬元以下，應適用
    簡易訴訟程序，合先敘明。
  (三)查本件原告主張其向被告申報95年10月份病患吳林美智、梁
    初枝及同年11月份羅玉葉、張美娥、黃王猜等人門診送核費
    用，經被告否准，嗣經申復及提起爭議審議，仍遭駁回之事
    實，有健保合約、被告96年4 月19日函、被告96年5 月7 日
    函、健保局醫療給付門診診療費用申復清單、被告門診申復
    、再議及爭審核定總表、被告門診醫療費用申復、再議及爭
    審核定明細表清單、被告96年12月13日健保北費二字第09
    65139767號函、被告96年12月13日健保北費二字第19651397
    66號函等件為證，且為兩造所不爭，為可確認之事實。兩造
    爭點厥為：被告核減理由有無違誤？
  (四)醫事服務機關必須要舉證證明保險人醫師之審核結果已達於
    「錯誤」之程度，才可推翻保險人之審核結果：
    按當事人主張有利於己之事實者，就其事實有舉證之責任，
    民事訴訟法第277 條前段定有明文，依行政訴訟法第136 條
    之規定，上開規定為行政訴訟程序所準用。又一般商業保險
    制度之給付程序，係於保險事故發生時，先由保險人認定約
    定之保險事故是否發生，並依個別保險契約決定是否及如何
    理賠，因而保險人在事故認定及給付決定上，縱令受到保險
    契約之限制，仍處於優勢或主導之地位。反觀健保制度因屬
    於社會保險之一環，而其制度設計雖亦係從保險之觀點出發
    ，惟在制度上其保險事故實際上是由被保險人自行認定，並
    由於實際提供給付者係保險醫事服務機構，因而不待保險人
    之核定，即由保險醫事服務機構先行提供醫療及藥品之給付
    ，保險人無法掌控保險給付之過程，且負擔甚高之風險與責
    任。因此在健保制度設計上，必須「透過對保險醫事服務機
    構之嚴格監督」，以強化保險人之角色功能。易言之，在健
    保制度所具有之社會保險之特質下，人數眾多、需求各異之
    被保險人既然在理論上及實務上，均難於受領保險給付時受
    到保險人之掌控，則為求健全經營，乃被轉化成保險人對保
    險醫事服務機構之掌控，即保險人透過數量較為有限的保險
    醫事服務機構的管理，以回復前開保險法律關係現實不對等
    性，並進而抑制保險給付之不法與不當的需求，從而直接提
    供健保給付之醫事服務機構，必須以嚴格之標準把守給付關
    口，就「醫療行為確有必要」、「並非無效或過度治療」等
    給付要件，醫事服務機關即應負嚴格之舉證責任。當保險人
    審查醫師之專業意見與醫事服務機關不同時，醫事服務機關
    必須要舉證證明保險人醫師之審核結果已達於「錯誤」之程
    度，才可推翻保險人之審核結果，若保險人醫師之意見僅屬
    「具爭議性」或「見人見智」，基於社會保險之特性，尚不
    能謂保險人審核錯誤。
  (五)原告尚未能舉證證明被告醫師之審核已達「錯誤」之程度：
  1.95年10月份：
    (1)吳林美智部分：
      被告不予支付理由：併用3 種血壓藥物應優先使用低價
       thiazide利尿劑，除非病人有使用禁忌。
      原告理由：病人為一62歲女性病患，有嚴重高血壓之病
        史，自89年11月13日起在原告拿藥，剛開始血壓控制一
        直不穩定，自從投予ATEOL 、ALAT、APUZIN後，血壓才
        得以控制穩定，且開立3 種血壓藥品均原在健保規定之
        前就開始使用，為避免亂調整藥物影響病人安全，被告
        應予給付。
      本院之判斷：原告並未提出病人吳林美智有如健保局專
        業審查醫師所述之病人有使用禁忌之情形，自無從為其
        有利之判斷，原告所稱理由尚難認健保局專業醫師審核
        錯誤及違反健保醫療服務審查辦法之規定，自不足採。
    (2)梁初枝部分：
      被告不予支付理由：連續處方不量血壓即給藥（申報處
        方非實體病歷）。
      原告理由：病人為一69歲女性患者，有高血壓病史，95
        年10月14日就診時，已清楚記載當時血壓值為156 ／80
        ，而非所言「無BP記載」。
      本院判斷：查據被告陳明原告原送審之處方明細及病歷
        影本並無任何血壓（B.P.）值之紀錄，審查核刪診察費
        即根據此點。因高血壓病人不量血壓及作病歷紀錄，即
        表示病歷紀錄過於簡略，無法支持其診斷與治療內容，
        而醫療服務點數及醫令清單縱有血壓記載，但其不具病
        歷效力。至原告於後申復補送之病歷也無紀錄有血壓或
        BP字眼，且後送之病歷與送審之病歷紀錄內容也不相同
        ，故以送審時之病歷為審查依據，即以蓋有「原送審之
        處方明細及病歷影本均已註明刪減理由，除依醫師法規
        定補正病歷外，請勿修改病歷影本，再行申復及爭議」
        時之病歷為標準。另查原送審病歷為電腦列印之病歷非
        實體病歷，該電腦病歷上並無血壓之紀錄；後來申復時
        補送之實體病歷影本，亦無清楚影印血壓之紀錄。故原
        告原檢送申請時所附病歷資料核與之後於本院審理時所
        提之該病歷資料記載已有不符，尚無從證明該嗣後所提
        出病歷資料記載之真實性，故被告以此理由不予補付，
        尚屬正當，難認有健保局專業醫師審核錯誤及違反健保
        醫療服務審查辦法之規定，故原告此項主張亦難認有理
        由。
  2.95年11月份：
    (1)羅玉葉部分：
      被告不予支付理由：已用telin 及steroid ，不宜長期
        使用singulair 。
      原告理由：病人為一73歲原住民、榮眷，有嚴重氣喘及
        高血壓之慢性病史，同時有嚼檳榔及酒癮，曾數度因嚴
        重氣喘發作至原告就醫，並曾多次使用類固醇方得控制
        氣喘，由其病歷可知病患氣喘之嚴重程度，因此至94年
        3 月14日病歷收案為氣喘照護網，最嚴重時期甚至合併
        使用SINGULAIR 及SYMBICORT （眾所皆知，這兩種藥物
        並無藥價差），一切均以病人病情為優先考量。
      本院之判斷：健保局專業審查醫師業已陳明該病患已用
        telin 及steroid ，不宜長期使用singulair 。所述其
        一切以病人病情為優先之情形，自無從為其有利之判斷
        ，原告所稱理由尚難認健保局專業醫師審核錯誤及違反
        健保醫療服務審查辦法之規定，自不足採。
    (2)張美娥部分：
      被告不予支付理由：3 種高血壓藥合併使用其中以1 種
       利尿劑為宜。
      原告理由：病人為一48歲女性病患，左側小兒麻痺及雙
        側多曩腎，有高血壓及輕微糖尿病之過去病史，遠在健
        保局相關規定之前，自90年4 月18日即服用此3 種藥物
        。
      本院之判斷：健保局專業審查醫師業已陳明該病患3 種
        高血壓藥合併使用其中以1 種利尿劑為宜。原告所稱該
        病患前即服用3 種藥物云云，尚不足為其有利之判斷，
        原告所稱理由尚難認健保局專業醫師審核錯誤及違反健
        保醫療服務審查辦法之規定，自不足採。
    (3)黃王猜部分：
      被告不予支付理由：專業審查不予支付理由代號為202A
        （依據病歷記載及病況，不足以支持實施本項診療／手
         術 ／麻醉／處置／治療／檢驗／檢查／藥品／特材）
         及310A（適應症／種類／用量／劑量／天數等，不符
         該品項藥品／特材給付規定），3 種高血壓藥合併使
         用，其中以1 種利尿劑為宜。
      原告理由：病人為一70歲女性病患，遠在健保局相關規
        定之前，自90年12月3 日即服用此3 種藥物，且這5 、
        6 年期間血壓控制良好。
      本院之判斷：健保局專業審查醫師業已陳明該病患3 種
        高血壓藥合併使用其中以1 種利尿劑為宜。原告所稱該
        病患前即服用3 種藥物云云，尚不足為其有利之判斷，
        原告所稱理由尚難認健保局專業醫師審核錯誤及違反健
        保醫療服務審查辦法之規定，自不足採。
  (六)綜上所述，被告未予補付原告所請上揭費用，參酌該健保局
    專業醫師見解，核屬有據，原告尚未能證明健保局醫師之審
    核錯誤或違反健保醫療服務審查辦法之規定，其請求給付如
    聲明所示，為無理由，應予駁回。又本件係簡易事件，依卷
    內資料，事證已臻明確，爰不經言詞辯論為判決。
據上論結，本件原告之訴為無理由，爰依行政訴訟法第233條第1
項、第98條第1項前段，判決如主文。
中    華    民    國    97    年    9     月    30    日
                   臺北高等行政法院第四庭
                                   法  官  陳秀
上為正本係照原本作成。
本件以訴訟事件所涉及之法律見解具有原則性者為限，始得於本
判決送達後20日內向本院提出上訴狀並表明上訴理由，如已於本
判決宣示後送達前提起上訴者，應於判決送達後20日內補具上訴
理由（均按他造人數附繕本），且經最高行政法院許可後方得上
訴。
中    華    民    國    97    年    9     月    30    日
                                   書記官  楊子鋒


司法院資訊處製作；財團法人民間司法改革基金會備份。
